【裁判字號】    90,簡上,129
【裁判日期】    920325
【裁判案由】    
【裁判全文】
臺灣桃園地方法院民事判決  九十年度簡上字第一二九號
    上  訴  人  丙○○
    訴訟代理人  廖世昌律師
                乙○○
    複代理人    林宗竭律師
    被上訴人    甲○○      住.
右當事人間請求損害賠償事件，上訴人對於中華民國八十九年十二月十三日本院中壢
簡易庭八十九年度壢簡字第六七二號第一審判決提起上訴，本院判決如左：
    主      文
上訴駁回。
第二審訴訟費用由上訴人負擔。
    事      實
甲、上訴人方面：
一、聲明：求為判決：（一）原判決廢棄。（二）被上訴人應具名在中國時報、自由
          時報頭版刊登如附表所示之道歉啟事各兩天（版面六十四開，字體十四大
          小）。（三）被上訴人應給付上訴人新台幣（下同）三十萬元，及自起訴
          狀繕本送達翌日即民國八十九年七月二十七日起至清償日止，按年息百分
          之五計算之利息。
二、陳述：除與原審判決書所載者相同茲予引用外，補稱：
（一）系爭事實，雖無民法第二百二十七條之一之適用，但上訴人基於平等原則，而
      主張被上訴人因債務不履行，致上訴人之人格權受侵害之情形，上訴人亦得請
      求非財產上損害賠償之法理，其理由如下：
（１）按民法第一條規定，民事法律所未規定者，依習慣，無習慣者，依法理。所謂
      法理，係指自法律精神演繹而出之一般法律原則，為謀社會生活事務不可不然
      之理，與所謂條理、自然法、法律通常之原理，殆為同一事物之名稱。即法理
      尚僅屬於一些抽象的正法上的價值觀點或原則，其具體化尚未達到能供法官直
      接適用於個別案件的地步。因此，引用法理補充法律前，尚必須就法理進一步
      加以具體化，這些具體化的工作，常由學說或實務在日積月累之努力中逐步完
      成，此合先敘明。
（２）又行政院與司法院於八十七年六月三日會銜將「民法債編部分條文修正草案暨
      民法債編施行法修正草案總說明」送交立法院審議，該修正草案中增訂民法第
      二百二十七條之一：「債務人因債務不履行，致債權人之人格權受侵害者，準
      用第一百九十二條至第一百九十五條及第一百九十七條之規定」。其增訂本條
      之目的，即在尋求侵權行為損害賠償請求權與債務不履行損害賠償請求權間之
      請求權競合時，相互間法律關係之平衡，任由債權人行使，避免法律割裂適用
      ，顧此失彼，以求債權人的人格法益不致因主張債務不履行或侵權行為之法律
      關係而有差別效果。是本條之增訂，窮究其最終本源，乃係基於平等原則而來
      。且上開債編修正草案早於八十七年六月間即已定稿送交立法院審議，顯見，
      參與此次債編修正之學者專家，不僅早就對上開債務人因債務不履行，致債權
      人之人格權受侵害之情形，認為應賦與債權人得以請求非財產上損害賠償之權
      利，甚且早在八十七年六月以前即已達成共識，並提出即上開民法第二百二十
      七條之一之具體條文。
（３）再實務上對於債務人因債務不履行，致債權人之人格權受侵害，債權人得否請
      求非財產上損害一節，最高法院亦曾表示肯定之見解即在六十三年度台上字第
      一九八七號判決中認「新生醫院之醫生張某為郭女接生，因疏於注意，致郭女
      休克死亡。死者之父、夫及子女受有精神上的痛苦，依民法第一百九十四條規
      定，請求賠償。原審法院認為郭女因生產由張某接生，依其情形，在醫院與郭
      女間顯已成立契約關係，張某因欠缺注意致生郭女死亡的結果，亦僅負債務不
      履行的損害賠償責任，上訴人依據侵權行為請求賠償，即非正當，乃將上訴人
      （郭女之父、夫、子女）之訴，予以駁回」。案經上訴最高法院，最高法院明
      確表示：「契約責任與侵權行為競合時，學說上固有採法條競合說，認為行為
      人僅就契約上之義務負責者。惟對於人身自由權之侵害，若亦採此見解，則若
      干保護人身權之規定，必將受限制而無由發揮作用，為求符合立法意旨及平衡
      當事人之利益起見，對於本件情形，應認為債權人得就其有利之法律基礎為主
      張」。
（４）由上述可知，基於平等原則，債務人因債務不履行，致債權人之人格權受侵害
      ，債權人得請求非財產上之損害賠償之法理，在本件被上訴人不履行系爭和解
      契約前，即業經學說、實務予以具體化，甚至在八十七年六月以前，就已經參
      與民法債編修正之學者專家達成共識，並進一步予以條文化矣。是故，即便本
      件事件發生於上開民法第二百二十七條之一開始施行前，而無該條文之適用，
      然早於本件事件發生之前，學說及實務即已將上開法理，予以具體化、條文化
      ，鈞院當可爰引為直接適用個案之依據，而認為本事件因被上訴人違反系爭和
      解契約，致上訴人名譽權受損，上訴人亦得依上開法理，主張類推適用民法第
      一百九十五條之規定，向被上訴人請求非財產上損害賠償。
（二）又按民法第一百八十四條第一項前段規定：因故意或過失，不法侵害他人之權
      利者者，負損害賠償責任。又按不作為應負責侵權行為責任者，以依法律或契
      約對於受損害人負有作為之義務者為限，最高法院五十八年度台上字第一○六
      四號判決著有明文。可知，以不作為之方式成立侵權行為者，須以作為義務之
      存在為前提，此有基於契約者，亦有基於法律者。兩造於八十七年五月十八日
      簽訂系爭和解書，約明「兩人願意放棄追訴．．告訴人甲○○撤銷本年四月二
      十六日對丙○○之告訴」，是被上訴人負有向檢察官撤回告訴之契約義務，詎
      被上訴人竟於上訴人依約撤回告訴後，斷然拒絕履行其契約義務，致使上訴人
      在該刑事訴訟期間以來，蒙受名譽上之損害。被上訴人拒不履行撤回告訴之不
      作為，乃屬違反契約規定之不法行為，應負侵權行為之責任，當無疑義。
（三）又查，兩造於八十七年五月十八日簽訂系爭和解契約後，上訴人隨即於五月二
      十五日具狀撤回對被上訴人之告訴，該撤回告訴狀內，上訴人已清楚載明撤回
      「八十七年度偵字第六七一九號」對被上訴人之告訴，並未僅限於撤回對被上
      訴人之傷害告訴。而被上訴人於和解書簽立當天，即知悉上訴人對其提出告訴
      ，並於翌日接獲傳票後，益加確認上訴人對其提出之告訴內容，然被上訴人卻
      拒絕撤回任何刑事告訴，而上訴人已對於被上訴人撤回傷害告訴，是上訴人當
      可因被上訴人拒絕撤回告訴，主張同時履行抗辯權，拒絕撤回對被上訴人公然
      侮辱之告訴。足見，被上訴人無從對上訴人主張同時履行抗辯權，而拒絕撤回
      對上訴人之傷害及公然侮辱之告訴。蓋縱使認為上訴人當時僅撤回傷害部分之
      告訴，而僅屬系爭和解契約一部給付而已，然因上訴人初始實有撤回全部告訴
      之真意，是被上訴人於該刑事追訴程序中，自始至終拒絕履行契約撤回告訴，
      顯有違誠實信用原則，依民法第二百六十四條第二項之規定，被上訴人應不得
      主張同時履行抗辯權。
（四）末按侵權行為之因果關係係採相當因果關係。而所謂因果關係理論，學者一般
      皆認為相當因果關係之認定標準有二。（１）須認定若無此行為，則不生此損
      害。（２）若有此行為，通常即生此損害者。原審法院以「刑事訴訟係國家追
      訴犯罪之程序，就告訴乃論罪部分，縱令告訴人為撤回告訴者，於偵查中，被
      告並不必然會被提起公訴，於審判中，被告亦不必然會被判決有罪，是原告經
      本院刑事判決違反公然侮辱罪確定，係因其行為該當刑事法律之處罰規定所致
      ，此乃國家司法權行使之結果」之表面上、形式上標準來加以認定，恐不符公
      平正義的原則。蓋相當因果關係的「相當性認定」本屬因事件不同而異，必須
      依據不同個案之性質、事實來加以認定的要件，屬不確定法律概念的一種，故
      原審不應僅以上述表面且形式上的標準來論斷本事件是否有相當因果關係。另
      依原審法院認定之結果將會導致，因涉及告訴乃論刑事案件之雙方當事人和解
      均屬無用，毋庸負任何責任。本件上訴人並非於該刑事判決有罪確定時始發生
      人格權受損之情事，而是被上訴人未依約於偵查程序即撤回告訴，上訴人之名
      譽權即因偵查程序、審判程序中，一再被傳喚到場開庭之過程中，即受到嚴重
      之損害，倘被上訴人依約撤回告訴，上訴人即無須經歷漫長而壓力沉重之刑事
      追訴程序。足見，被上訴人違約未撤回告訴與上訴人於刑事訴追過程中名譽權
      受損害之間，存有相當因果關係。
（五）本件上訴人主張名譽權受有侵害，而名譽權是否受有侵害，依據八十六年台上
      字第三０五號判例之見解認：按不法侵害他人之身體、健康、名譽或自由者，
      被害人雖非財產上之損害，亦得請求賠償相當之金額，此民法第一百九十五條
      第一項前段規定甚明，而名譽為人格之社會評價，名譽有無受侵害，應以社會
      上對其評價是否貶損以為斷。本件上訴人因被上訴人故意違反和解契約之約定
      ，在檢察機關及司法機關開庭審理期間，受盡親朋好友質疑與誤解，並因此失
      去輔導班之工作，其精神受損顯然甚鉅。為此，上訴人向被上訴人請求侵權行
      為損害賠償之訴，為有理由。
三、證據：援用原審之立證方法。
乙、被上訴人方面：
一、聲明：駁回上訴。
二、陳述：除與原審判決書所載者相同茲予引用外，補稱：
（一）被上訴人於八十七年四月二十五日遭上訴人傷害、辱罵後，翌日即同年月二十
      六日被上訴人即至派出所報案並製作筆錄，嗣後，警方傳訊上訴人，上訴人竟
      於同年五月一日至派出所製作筆錄時，誣指被上訴人對其傷害及公然侮辱等不
      實情節，而警方並未再傳訊被上訴人說明，即將該案移送偵辦，故被上訴人根
      本無從知悉上訴人有誣指被上訴人之情事。且依一般經驗法則，若被上訴人已
      知悉上訴人亦有反控之事實，衡諸常情，被上訴人亦會要求上訴人在和解書上
      載明撤回之意旨，惟事實上不然，此亦足以證明被上訴人於簽和解書時，並不
      知有上訴人誣控之情事，上訴人蓄意隱瞞其誣控被上訴人之情節而與被上訴人
      和解，違反誠信原則。
（二）次查，被上訴人於簽立系爭和解書後，接獲台灣桃園地方法院檢察署傳票時，
      始知悉上訴人誣控之情事，惟於偵查中，被上訴人亦有息事寧人之意，當時僅
      要求上訴人當面道歉，即願撤回告訴，然此為上訴人所堅拒，檢察官乃當庭將
      撤回告訴狀發還上訴人，爾後並將兩造均依傷害及公然侮辱罪名提起公訴。足
      見，兩造當時均有將事件交由法院公斷，而無繼續維持和解撤回告訴之意，依
      據最高法院十八年上字第三四七號判例意旨，應認此和解契約已合意解除，上
      訴人現再主張被上訴人故意違約未撤回告訴，顯無理由。
（三）按告訴乃論之罪，告訴人未撤回告訴者，於偵查中，被告並不必然會被提起公
      訴，於審判中，被告亦不必然會被判決有罪，故行為人之所以為法院判處罪行
      確定，係因其行為該當刑事法令之處罰規定所致，此乃國家司法權行使之結果
      ，本件上訴人之所以為法院判處公然侮辱罪刑確定，此為國家司法權行使之結
      果，與被上訴人有無撤回告訴間並無因果關係，更不得認定此為被上訴人之侵
      權行為。
（四）再者，於本件事發之時，並無有關債務不履行得以請求侵害名譽權之損害賠償
      之法律明文規定，又民法債篇修正施行前發生之債，除本施行法有特別規定外
      ，亦不適用修正施行後之規定，為民法債篇施行法第一條所明定，觀諸民法債
      篇施行法並未賦與就八十九年五月五日施行之民法第二百二十七條之一規定溯
      及既往之效力；且亦無上訴人所主張此項法理之存在；上訴人依債務不履行請
      求侵害名譽權之損害賠償，亦欠缺請求權基礎，於法無據。
三、證據：援用原審之立證方法。
丙、本院依職權調取本院八十七年度易字第二五二八號刑事卷。
    理      由
壹、程序方面：
    按訴之變更或追加，非經他造同意，不得為之，但第二百五十五條第一項第二款
    至第六款情形，不在此限，此民事訴訟法第四百四十六條第一項定有明文。又此
    規定，於簡易程序之第二審程序準用之，此觀同法第四百三十六條之一第三項自
    明。又按訴狀送達後，原告不得將原訴變更或追加他訴，但請求之基礎事實同一
    者，不在此限，此同法第二百五十五條第一項第二款定有明文。易言之，原告於
    第二審訴訟，非經他造之同意，就請求之基礎事實同一者，仍得追加及變更。本
    件上訴人僅依侵權行為法律關係提起本件訴訟，然於第二審準備程序中即九十年
    一月十日另行追加債務不履行之法律關係，上訴人之追加訴訟，雖為被上訴人所
    反對，然查，上訴人所追加之法律關係雖有不同，然所依憑者均為同一事實，所
    據之訴訟資料亦屬相同，無須另行蒐集訴訟資料，故不甚礙被告之防禦及訴訟之
    終結，合於前述條文之規定，應為法所許，此合先敘明。
貳、實體方面：
一、本件上訴人起訴主張兩造於八十七年四月二十五日下午四時二十五分許，騎乘機
    車在桃園縣龍潭鄉○○村○○街路口等紅綠燈之際，適遇被上訴人駕駛自小客車
    行經該處，被上訴人當時即不停向上訴人挑釁，目的在於激怒上訴人，欲使上訴
    人出手傷害或出言侮辱被上訴人，但上訴人並未暴力相向，亦未出手傷害被上訴
    人，詎料，被上訴人竟於同年四月二十六日，對上訴人提出傷害及公然侮辱刑事
    告訴，故此，上訴人亦向被上訴人提出傷害告訴，被上訴人旋即商請訴外人即桃
    園縣議員魏雪卿出面調解，兩造遂於八十七年五月十八日簽立和解書，約定被上
    訴人須先撤回前揭對於上訴人之刑事告訴，然上訴人撤回對於被上訴人之傷害告
    訴後，被上訴人卻未撤回對於上訴人之任何刑事告訴，致上訴人遭判處公然侮辱
    罪行確定，被上訴人違約未撤回對於上訴人之刑事告訴，使上訴人遭受刑事程序
    之追訴及審判，造成上訴人名譽之損害及精神上之痛苦，為此，上訴人爰依債務
    不履行及侵權行為之法律關係，請求被上訴人賠償上訴人三十萬元之精神慰撫金
    ，並具名於中國時報及自由時報頭版刊登如附表所示之道歉啟事各二天。
二、被上訴人則以其於前揭時地遭上訴人傷害辱罵後，翌日即至派出所報案並製作筆
    錄，嗣後，警方傳訊上訴人，上訴人竟於同年五月一日至派出所對於被上訴人提
    出傷害及公然侮辱告訴，但警方並未傳訊被上訴人，逕將該案移送檢察官偵查，
    故被上訴人於八十七年五月十八日簽立和解書時根本無從知悉上訴人對於被上訴
    人提起刑事告訴，若被上訴人知悉上訴人對於其所提出之刑事告訴，衡諸常情，
    被上訴人必會要求上訴人於和解書上載明撤回之意旨，然觀乎雙方之和解契約書
    並未有如同上之記載，足證被上訴人當時確實不知上訴人對於被上訴人所提出之
    刑事告訴；又上訴人僅撤回對於被上訴人之傷害告訴，並未同時撤回公然侮辱告
    訴，是上訴人亦未盡履行其義務之全部；況告訴乃論之罪，告訴人未撤回告訴者
    ，於偵查中，被告並不必然會被提起公訴，於審判中，被告亦不必然會被判決有
    罪，故本件上訴人遭判處有罪確定，乃國家司法權行使之結果，與被上訴人未依
    約撤回刑事告訴，並無相當因果關係；再被上訴人於偵查中要求上訴人對於前情
    道歉，遭上訴人拒絕，檢察官當時將撤回狀發還上訴人，並將二人同時依傷害及
    公然侮辱提起公訴，顯見當時兩造均無意維持和解契約，故兩造之和解契約業已
    合意解除，被上訴人自無履約之義務；再本件事件發生之時，並無有關債務不履
    行得以請求侵害名譽權之損害賠償明文規定，上訴人請求債務不履行之非財產上
    損害，於法無據等語置辯。
三、本件上訴人起訴主張兩造於八十七年四月二十五日發生爭執，被上訴人於同年月
    二十七日對上訴人提出傷害及公然侮辱告訴，嗣於同年五月十八日因訴外人即桃
    園縣議員魏雪卿居間協調，雙方於該日簽立和解契約，約定兩造均願意放棄追訴
    ，化解恩怨、和好如初，被上訴人應撤銷對於上訴人之刑事告訴。兩造成立和解
    後，上訴人於八十七年五月二十六日即具狀撤回對於被上訴人之傷害告訴，但被
    上訴人並未撤回對於上訴人之傷害及公然侮辱刑事告訴，後台灣桃園地方法院檢
    察署檢察官於八十七年七月二十七日將兩造均依傷害及公然侮辱罪提起公訴，上
    訴人遭判處公然侮辱罪拘役二十日，緩刑三年確定，傷害部分無罪；被上訴人傷
    害部分不受理，公然侮辱部分無罪確定等事實，為被上訴人所不爭執，並業據上
    訴人提出和解書、委託書等件為證，與本院依職權調取本院八十七年度易字第二
    五二八號刑事卷核對屬實，堪信上訴人此部分主張為真實。
四、又上訴人主張被上訴人未依和解契約撤回對於上訴人之傷害及公然侮辱刑事告訴
    ，被上訴人則抗辯該和解契約已合意解除云云。按所謂合意解除和解契約，須雙
    方互相表示解除契約之意思表示一致者始足當之。然查，兩造於八十七年五月十
    八日成立和解契約後，上訴人即於同年月二十五日向台灣桃園地方法院檢察署遞
    狀撤回傷害告訴，而於八十七年六月三日偵查庭時，雖檢察官當庭發還上訴人之
    和解書及撤回告訴狀（見前揭刑事案件偵查卷第二十二頁），但上訴人僅單純沉
    默收受該和解書及撤回告訴狀，當庭並未有任何解除和解契約之意思表示，兩造
    更無任何解除契約之意思表示合致，此有該偵查卷之訊問筆錄可查，故不得單以
    上訴人收回和解書及撤回告訴狀遽論有解除和解契約之意思表示及意思表示合致
    存在。再被上訴人於八十七年六月九日具狀請求檢察官據上訴人依和解契約所提
    撤回告訴狀為不起訴處分，更足證被上訴人並無解除和解契約之主觀意思，故被
    上訴人此部分抗辯並不可採，應認兩造於八十七年五月十八日之和解契約仍為有
    效。
五、按因故意或過失，不法侵害他人之權利者，負損害賠償責任，此民法第一百八十
    四條第一項前段定有明文。故所謂侵權行為之成立，須行為人有加害行為、該行
    為不法、須侵害權利、須發生損害以及加害行為與損害間有因果關係。而所謂行
    為不法，在我國學說及判例乃採所謂「結果不法性」，加害行為之所以被法律非
    難而具有違反性，乃因其肇致對於權利侵害之結果，「結果非價值」是該侵害行
    為被賦與違法性評價之理由（見王澤鑑所著侵權行為法第一冊第二百六十一、第
    二百六十三頁）。本件上訴人主張被上訴人未依和解契約撤回對於上訴人之刑事
    告訴，致使上訴人遭一連串刑事追訴、審判進而受判處有罪確定，此造成上訴人
    名譽上之損害及精神上痛苦，認被上訴人之行為已合於侵權行為之要件云云。然
    查，本件兩造雖於八十七年五月十八日達成和解契約，但被上訴人行使刑事告訴
    權乃法律賦予之合法訴訟權，其行使與否均為法所許，並無不法性。又被上訴人
    未依約撤回對於上訴人之傷害及公然侮辱刑事告訴，但被上訴人所主張上訴人公
    然侮辱部分並非虛構，且業經法院判處有罪確定，上訴人本身即為刑事加害人，
    自無免於刑事追訴審判之權利，關於此部分名譽權更無保護之必要。從而，被上
    訴人依約應撤回而未撤回之消極不作為行為，所造成之結果並無非難可能性，揆
    諸前揭說明，僅涉及債務不履行，未該當於侵權行為之不法性，故上訴人主張被
    上訴人之行為合於民法第一百八十四條第一項前段之規定，此顯有誤會，應不可
    採。
六、又按債務人因債務不履行，致債權人之人格權受侵害者，準用第一百九十二條至
    第一百九十五條及第一百九十七條之規定，負損害賠償責任，此民法第二百二十
    七條之一定有明文。然該條文乃於八十九年五月五日施行，此觀民法債篇施行法
    第三十六條規定自明。又民法第二百二十七條之一之規定，於民法債篇施行法中
    並未明文規定於民法債篇修正施行前發生者亦適用之。足見，此乃立法者刻意排
    除適用，自不得爰引學說甚至法理認債權人於該法施行前仍取得損害賠償請求權
    ，否則將與立法意旨相違。本件兩造於八十七年五月十八日簽訂和解契約，約定
    被上訴人撤回對於上訴人之傷害及公然侮辱刑事告訴，被上訴人本得於第一審辯
    論終結前即八十八年一月十五日（見前述刑事卷第二百零三頁）撤回，未撤回，
    雖合於債務不履行之規定，然被上訴人上開債務不履行發生於八十九年五月五日
    民法修正前，該時上訴人並無因債務不履行致其人格權受侵害得請求損害賠償之
    法律依據，且從施行法之立法意旨，此乃立法者刻意排除適用。從而，上訴人復
    依學說及法理請求被上訴人債務不履行致上訴人人格權受侵害應負損害賠償責任
    ，於法無據，應駁回之。
七、從而，本件上訴人爰依侵權行為及債務不履行之法律關係請求被上訴人給付三十
    萬元，及自起訴狀繕本送達翌日即八十九年七月二十七日起至清償日止，按年息
    百分之五計算之利息，並具名在中國時報、自由時報頭版刊登如附表所示之道歉
    啟事各二天（版面六十四開、字體十四大小），均無所據，併予駁回之。是則原
    審判決駁回上訴人如前請求及假執行聲請，於法並無不合。上訴意旨指摘原判決
    不當，求予廢棄改判，為無理由，應予駁回其上訴。
八、兩造其餘攻擊防禦，對於本件判決結果，均不生任何影響，爰不一一贅述，併此
    敘明。
九、據上論結，本件上訴為無理由，依民事訴訟法第四百三十六條之一第三項、第四
    百四十九條第一項、第七十八條，判決如主文。
中      華      民      國    九十二    年      三      月    二十五    日
                            臺灣桃園地方法院民事第一庭
~B審判長法官  郭琇玲
~B法      官  張益銘
~B法      官  田玉芬
右為正本係照原本作成
本件不得上訴
中      華      民      國    九十二    年      三      月    二十七    日
~B法院書記官  羅文
附表：
    道  歉  啟  事
    聲明人甲○○茲就「未按八十七年五月十八日與丙○○簽立之和解書內容，履行
    撤回告訴之義務」，致使丙○○在訴訟期間以來所蒙受名譽上之損害一事，僅以
    至誠登報公開道歉，以維其聲譽。
            此  致
    丙○○
                                             中山科學研究院系發中心軟資組
                                                           甲○○    敬啟


司法院資訊處製作；財團法人民間司法改革基金會備份。
